臺灣高等法院臺南分院刑事判決
111年度上易字第28號
上  訴  人  
即  被  告  葉家弘
選任辯護人  岳世晟律師（法扶律師）
上列上訴人因詐欺案件，不服臺灣臺南地方法院110年度易字第5
18號中華民國110年11月16日第一審判決（起訴案號：臺灣臺南
地方檢察署110年度偵字第5695號），提起上訴，本院判決如下
：
    主  文
原判決撤銷。
甲○○共同犯乘機詐欺得利罪，累犯，處有期徒刑拾月。
    事  實
一、甲○○與乙○○係加油站工作之同事，明知乙○○為輕度智能障礙
    之人，金錢處理及辨別是非之思考判斷能力較一般人為弱，
    難以為合理之分析與評估，竟認有機可乘，夥同姓名年籍不
    詳第三人，意圖為自己及該第三人之不法所有及利益，本於
    乘機詐欺取財及得利之犯意聯絡，利用乙○○因心智缺陷而致
    其辨識能力顯有不足，對事務不能為合理分析與利害判斷之
    情況，於民國106年5月3日前某日，向乙○○佯稱：要買車來
    開云云，而帶無駕照且無貸款購車意思之乙○○前往址設臺南
    市○○區○○路000號為王銘聰所經營之○○車業，由甲○○出面表
    示乙○○欲購買車牌號碼000-0000號自用小客車，並於106年5
    月3日向○○企業股份有限公司貸款新臺幣（下同）52萬元，
    用以購買該車。甲○○於106年6月8日前之交車日與乙○○同至
    上開車行，於王銘聰將上開車輛交付乙○○及甲○○後，甲○○即
    將上開車輛交予姓名年籍不詳之第三人，第三人因而獲得實
    際使用該車之財產上不法利益，並致乙○○既未能取得所購上
    開車輛，且須承擔該車之貸款、稅費及車輛遭第三人擅用所
    產生之規費或罰單等費用，甲○○嗣並向王銘聰拿取賣車利潤
    之變形即介紹費2萬元。
二、案經臺灣臺南地方檢察署檢察官簽分偵查起訴。
    理  由
一、訊據被告矢口否認有上開共同乘機詐欺得利、取財之犯行，
    先於原審審理辯稱：乙○○說他缺錢要買車貸款，就是要買車
    貸款變賣車子換現金，我帶他去向王銘聰買車貸款，王銘聰
    有給我一萬元的紅包，乙○○沒有拿到車，但王銘聰叫我拿一
    萬元給乙○○，乙○○不要，那一萬元後來被我花掉，王銘聰有
    交車給我們，但後來被王銘聰的朋友開走，車子貸款下來也
    沒有給我們，王銘聰說的都是假的，後來我就入監執行了云
    云（原審卷第188至195頁）；復於本院審理辯稱：我將汽車
    交給王銘聰，他把汽車轉賣，錢是王銘聰拿去，我沒有任何
    利益，王銘聰本來就有詐欺智能不足的前科。我只有收王銘
    聰給的1萬元介紹費，王銘聰另給乙○○1萬元，因乙○○不收，
    我收下來，此2萬元我認罪，其他部分我不知情，我沒有把
    車子交給第三人或轉賣，我只介紹買車云云（本院卷第90至
    94頁）。
二、經查：　　
　㈠被害人乙○○於上開犯罪事實所示時地，因被告以前開言語告
    知後，由被告帶同前往○○車行購得本案車輛登記在被害人名
    下，並向○○公司設定動產抵押貸款52萬元，然交車時被告將
    本案車輛囑由王銘聰交付該不詳第三人，故該車由該第三人
    使用並產生停車規費、罰單、稅金等情，業據被告坦承如上
    ，核與被害人於警偵訊指述情節大致相符，並經證人甘珮荃
    、王銘聰證述在卷（偵1卷第123至131、169至175頁），此
    外，復有高雄市公有路邊收費停車場停車費催繳通知單、内
    政部警政署國道公路警察局、臺中市政府警察局、屏東縣政
    府警察局、高雄市政府警察局舉發違反道路交通管理事件通
    知單（警卷第21至37頁）、臺灣臺南地方法院108年度司執
    字第20336號案執行命令（警卷第45至52頁）、○○企業股份
    有限公司貸款繳款存款憑條、109年12月30日函文（偵1卷第
    37至42、103至105頁）、公路監理電子閘門資料查詢結果（
    偵1卷第119頁、偵2卷第35頁）、被害人歸仁區農會存簿影
    本（偵1卷第143至146頁）等資料附卷可稽，此部分事實，
    首堪認定。
　㈡被告雖以前詞置辯，但依證人乙○○於原審審理證述：我在加
    油站工作洗車，被告是我的同事，我不會開車，沒有駕照，
    也用不到汽車，是被告拐我去貸的，我不知道那是貸款，我
    沒有遇過，被告沒說要做什麼，也沒說為什麼要買車，我沒
    拿到車，也沒拿到錢，不知道為什麼變成這樣，我不知道車
    子去哪裡，車行開走了。我有簽名，我就只會簽名，但不知
    道那張內容是什麼，契約書是辦汽車的一個女生叫我簽的，
    被告有在我旁邊，我不知道簽這個做什麼，被告沒說辦這個
    會給我錢。被告以前有帶我去辦7個門號詐騙我，我傻傻跟
    他去，不知道這是做什麼。這次是被告開車帶我去簽，我傻
    傻的跟他去，也不知道為什麼，他叫我簽我就簽，被告沒有
    拿1萬元給我，也沒說我簽了什麼等語明確（原審卷第119至
    149頁）。查證人乙○○有輕度的智能障礙，依據台南市立醫
    院對證人乙○○所做的心理衡鑑報告，證人乙○○自小學習能力
    不佳，反應慢，但在家人協助下尚能適應社區生活，可在有
    他人協助下從事簡單的操作性工作；整體智能62，與同年齡
    常模相比屬於輕度智能不足程度，認知及判斷力有限，不排
    除可能原本就智能不足，但過去從未被正式診斷，並隨著年
    齡慢慢增長，合併老化因素影響，使認知及生活能力表現更
    差，此有台南市立醫院心理衡鑑報告及診斷證明書在卷可佐
    （警卷第15至19頁，偵1卷第31頁）。依據證人乙○○之證述
    及上揭心理衡鑑報告、診斷證明書所示，證人乙○○並沒有使
    用汽車之能力，且未領有汽車駕駛執照，有公路監理電子閘
    門資料查詢結果在卷可參（偵2卷第35頁），其當無購買汽
    車代步之必要；又證人乙○○智能不足，認知及判斷能力有限
    ，只能在有他人協助下從事簡單的操作性工作，以此情狀，
    其顯無可能設想出以動產抵押貸款購買汽車再轉售變現之情
    事，故被告辯稱是證人乙○○缺錢想要貸款買車變現云云，與
    事證不合，無可採信。
　㈢再者，本案車輛貸得之款項52萬元係撥入王銘聰名下之玉山
    銀行永康分行帳戶，有撥款確認一覽表及玉山銀行開戶資料
    函文在卷可按（偵1卷第103至105、147至151頁）；證人王
    銘聰於偵查證稱：玉山銀行帳戶可能是我做車行時申請，當
    時我幫朋友賣車，這帳戶應該是我朋友以我名義開戶，後來
    我就沒做了，他們有無繼續做我不知道，那家店也收起來了
    。周圓應該是一起做車行的人的太太或同居人，我沒有把錢
    匯給周圓，可能是別人匯的。○○企業106年5月8日本件乙○○
    車輛撥款至我的帳戶，該款項當天馬上被提走匯給周圓，可
    能是朋友去領的，因為他們借我的名義去開戶，應該是車輛
    正常買賣，車輛下落我不知道。當時是甲○○帶乙○○來，說要
    買車，我問乙○○有無駕照，我忘記他回答什麼，因為甲○○說
    他與乙○○是同事，要介紹乙○○買車，我還問乙○○為何年紀這
    麼大要買車，我印象中他好像說要買給甲○○開的，我說你確
    定要買我就幫你送件。後來有過件，車就交給他們，交車時
    應該是甲○○帶乙○○來，因為交車還要透過銀行；我沒有叫甲
    ○○拿1萬元給乙○○，我車交給他們，他們就開走了等語（偵1
    卷第169至175頁）。復於原審審理證稱：甲○○我有印象，是
    他帶乙○○來買車，乙○○跟甲○○一起過來，那時候乙○○看起來
    就是不太會開的那種，我就問他車是你要開的嗎，他說要買
    給甲○○的，當時跟我講比較多的是甲○○，他跟我討論選車及
    價錢，乙○○看起來還好，只是講話比較慢一點，
　　甲○○算是我一個朋友介紹的，甲○○又介紹乙○○過來，我們如
    果有新戶都會包個紅包，我有包1萬元紅包給甲○○，後來有
    交車，交車那天我們開兩台車過去，因為我要被載回去，我
    就開他們那台車，我車就交給他，因為我們要拍照，在永大
    路那邊交車，乙○○跟甲○○都有來，但車子誰開走我沒注意，
    我不知道乙○○是否會開車，我們交車完就走了。我的紅包是
    給甲○○的，沒有1萬元給乙○○這件事。乙○○買車有簽買賣契
    約書，但我車行沒做了，資料不知在哪裡，過戶我是委託外
    面去辦的，貸款是在車行辦，車行掛我的名字，帳戶是周圓
    在用，因為車行是她開的。乙○○跟我買車是甲○○介紹的，那
    天葉家宏跟我說後面那個人要買車，他們兩個站一起，所以
    我不知道是誰選車的，是甲○○跟我殺價，52萬元應該是甲○○
    跟我確定的，甲○○說乙○○要辦貸款，乙○○沒有問我利率多少
    ，甲○○也沒問，交車我跟甲○○約，這件買車我要聯絡做什麼
    都是找甲○○等語（原審卷第151至166頁）。依照證人王銘聰
    之證述，是被告向他介紹說乙○○要購買汽車，經王銘聰詢問
    乙○○後得知車子是要買給被告使用，在整個購買車子的過程
    中，最為重要的議價是由被告與王銘聰完成，換言之是被告
    決定要以52萬元購買上開車輛；而購車後的交車，是由王銘
    聰與被告聯絡，再決定於台南市永康區永大路的路邊完成交
    車，王銘聰也供稱這件買車過程跟他對口交接的人就是被告
    甲○○，足證被告辯稱乙○○自己要買車變現云云，與上開證人
    王銘聰之證述不合，難以憑採。況且，乙○○於購車過程中，
    就像一個無關之旁人，只站在一旁，未參與關於價金、貸款
    、交車等重要事項之討論，如此情狀顯與一般購車常情有違
    ，亦與被告所辯是乙○○要買車之辯詞不符，由證人王銘聰之
    證述以觀，實際上出面買車的人應是被告，而非乙○○。至被
    告於本院雖改辯稱本件由王銘聰主導云云，然此部分並無事
    證可佐，王銘聰雖有不法前科，惟被告之前科亦不遑多讓，
    尚難以此遽論王銘聰為本案犯行。
　㈣被告與乙○○曾是加油站的同事，被告也知悉乙○○是智能不足
    之人，此為被告所不否認，且被告曾利用乙○○智能不足的個
    人特殊狀況，以幫乙○○辦理貸款為由，將乙○○所申請之凱基
    商業銀行帳號000-000000000000號帳戶之存摺、提款卡及密
    碼等帳戶資料，交予某犯罪集團成員使用，因而遭檢察官提
    起公訴，並經原審法院以108年度金簡字第46號判處幫助恐
    嚇取財罪有期徒刑6月確定（偵1卷91至97頁）。被告此次利
    用乙○○智能不足而向乙○○佯稱自己要買車，使乙○○辦理貸款
    購車，與前次利用乙○○智能不足，假意辦理貸款，而將乙○○
    的金融帳戶資料交付給擄鴿勒贖集團作為恐嚇取財之工具，
    其犯罪手法雷同，就被告有利用乙○○智能不足之個人情狀，
    誘騙乙○○貸款購車，進而謀取不法所有及利益之事，足為補
    強證據。
　㈤證人甲○○於偵查證稱：我是乙○○的哥哥，乙○○沒有跟我說過
    他缺錢，他生活自理，賺工錢買三餐吃飯沒問題，平常他生
    活花費自己可以應付，我沒有跟他一起住，他如果有什麼需
    要可以跟我聯絡，但他從來沒有缺過錢等語（偵1卷第163頁
    ）；另於原審審理證稱：乙○○平常媽媽在的時候，跟在媽媽
    身邊沒問題，媽媽往生跟爸爸走了之後，這些事情就是媽媽
    沒有跟在身邊才發生。我在高雄，現在常常從高雄回來探望
    他，他基本上是獨居老人，身心障礙獨居老人。因為他人很
    節省，一個月大概四千、五千元，他買飯都很足夠了，他也
    不抽菸、不喝酒、不幹什麼，他很夠用，那一個月四、五千
    元是勞保在領，之前106年以前有在工作在加油站擦車，他
    不認識字不會找錢，但是老闆給他擦車，他是自己工作自給
    自足，他從來沒有說過缺錢，他從小到大從來沒有缺錢，我
    與乙○○不定時見面，防疫期間我也不太敢坐車，我都騎腳踏
    車從高雄騎過來，我能夠多久見他一次。那因為他現在我怕
    他想不開，比較多看到，我那次發生事情大概兩個多月，那
    一次是最久的，後來就常常過來看他，說最久兩個月見一次
    等語（原審卷第167至169頁）。查證人甲○○為乙○○的哥哥，
    雖然沒有跟乙○○住在一起，但會不定時去探視乙○○，依其所
    述，乙○○不抽菸、不喝酒，人很節省，一個月大概四千、五
    千元，他買飯都很足夠，足徵乙○○並沒有被告所稱的缺錢，
    而需要貸款買車來變現。參以被告先前有利用乙○○智能不足
    ，騙取金融帳戶交給擄鴿勒贖集團之犯行，而依證人王銘聰
    證述的內容，整個購車的過程都是被告在主導，且證人王銘
    聰也都是與被告聯絡，最後連交車的時間也是跟被告確定，
    並且被告也參與了交車的過程。由此可見，買車並不是乙○○
    想要買車，而是被告要乙○○去買車，況乙○○並無駕照不會開
    車，交車當天只有被告與乙○○一同前去，足徵證人王銘聰所
    交付的自小客車應係由被告開走，再交由與其有犯意聯絡之
    真實姓名年籍不詳之第三人使用無誤。
　㈥該姓名年籍不詳之第三人，除獲得無須繳納車貸即可使用乙○
    ○名下之上開自小客車之財產上不法利益外，因此產生的稅
    費、規費及罰單等費用，均由乙○○負擔，此有高雄市公有路
    邊收費停車場停車費催繳通知單、內政部警政署國道公路警
    察局、臺中市政府警察局、屏東縣政府警察局、高雄市政府
    警察局舉發違反道路交通管理事件通知單在卷可佐，該第三
    人使用上開車輛卻無前揭支出，顯見其與被告有犯意聯絡行
    為分擔至明，否則其豈敢對上開車輛為如此異於常情之使用
    ？
　㈦按刑法第341條之準詐欺罪，係指行為人未施用詐術手段，僅
    單純利用被害人智慮不充分之情狀，使之為財務處分行為而
    引發損失之情形，即利用被害人意思能力薄弱，對事務不能
    為合理之分析與利害之判斷時，使之將本人或第三人之物交
    付或得財產上之利益而言；又上訴人既以詐術使人將財物交
    付，則被害人縱未滿20歲，亦屬刑法第339條之犯罪，與同
    法第341條僅係消極的乘被害人精神上之缺陷，使之交付財
    物，而非積極的由於加害人之施用詐術者不同（最高法院92
    年度台上字第2821號判決，29年上字第1156號判例意旨參照
    ）。查乙○○為輕度智能障礙之人，其心智已達於對外界事物
    判斷能力顯低於常人之狀態，既經認定無訛，而刑法第341
    條之乘機詐欺罪係以行為人利用相對人智慮不充分之情狀，
    使之交付本人或第三人之物交付或得財產上之不法利益其犯
    罪構成要件，並不以行為人施用詐術為必要，亦不以告訴人
    事前同意而得解免罪責，是被告利用乙○○心智缺陷而辨識能
    力顯有不足，誆使告訴人貸款購買車輛進而交予共犯第三人
    使用以享有財產上不法利益，自己則取得2萬元之事實，依
    上開判決意旨，其有乘機詐欺得利、取財犯行，甚為明確。
  ㈧綜上所述，被告明知乙○○為智能不足之人，竟為自己及第三
    人不法之利益及所有，利用乙○○辨識能力明顯不足之情形，
    向其佯稱要買車，帶同乙○○向王銘聰以貸款方式購入上開車
    輛，於交車後再將該車交予姓名年籍不詳之第三人不法使用
    以獲取不法利益，自己則取得2萬元對價，業如前述，被告
    所辯，與事證不合，難以採信，本件事證明確，其共同乘機
    詐欺得利、取財犯行，堪以認定，應依法論科。
三、論罪科刑：
　㈠按刑法第341條乘人精神耗弱之準詐欺罪，係指利用被害人意
    思能力薄弱，對事務不能為合理之分析與利害之判斷時，使
    之將本人或第三人之物交付或得財產上之利益而言(最高法
    院92年度台上字第2821號判決參照)。查本件被告乘告訴人
    心智缺陷而致其辨識能力顯有不足，誆使告訴人設定動產抵
    押貸款購車，卻將車輛交予共犯第三人使用，使該第三人得
    到財產上不法利益，自己則取得對價2萬元，核被告所為，
    係犯刑法第341條第1、2項之乘機詐欺取財及得利罪。檢察
    官雖僅引用乘機詐欺取財罪條文，惟事實欄已記載被告令該
    第三人得以持有使用該車，此部分業經起訴，本院自應加以
    審理，且本院已諭知被告涉犯共同乘機詐欺得利罪之法條（
    本院卷第89頁），不影響被告之防禦權，此部分自應由本院
    補充論罪法條。
　㈡被告與取得該車使用權享有財產上不法利益之第三人，有犯
    意聯絡及行為分擔，應論以共同正犯。又被告對第三人之得
    利，及自己之取財，顯均在犯意聯絡內，為想像競合，應從
    情節較重之乘機詐欺得利罪處斷。
　㈢被告於105年間因詐欺案件，經判處有期徒刑2月確定，又於1
    06年間犯公共危險罪，經判處有期徒刑2月確定，2罪經裁定
    應執行有期徒刑3月，於106年6月2日易科罰金執行完畢，有
    卷附臺灣高等法院被告前案紀錄表可稽，其於5年以內再故
    意犯本件有期徒刑以上之罪，為累犯。被告本次所犯之乘機
    詐欺罪與前案詐欺罪為相同性質之罪，未因前開犯罪科刑執
    行完畢而受有警惕，復又於5年內再犯本件之罪，足認其對
    於法敵對意識並未因前開科刑執行完畢而減弱，且刑罰之反
    應力薄弱，故仍認本案有依刑法第47條第1項規定加重其最
    低本刑之必要，依法予以加重其刑。
四、撤銷原判決之理由：　　
  ㈠原審認被告上開犯罪事證明確，予以論處，固非無見，惟查
    ：
　⒈原判決對於上開車輛去處之論罪（得利部分），隻字未提；
    對於該第三人究係以何種身分，為如何之參與，亦無論述，
    關於被告犯共同乘機詐欺得利罪部分，全無說明，論罪即屬
    違誤。
　⒉再者，被告與被害人成立調解，同意賠償40萬元，第1期之6
    萬元業已給付完畢，此有本院調解筆錄及公務電話查詢表可
    按（本院卷第141至142、145頁），原審量刑時未及審酌，
    亦有不當。
　㈡被告以其有成立調解，並已賠償第1期之6萬元，原審未及審
    酌，量刑過重不當等語，提起上訴，為有理由，自應由本院
    撤銷改判。至被告否認犯罪部分，業據本院認定如前，其此
    部分之上訴理由，難認有據，無可採信。
五、不沒收：
　　被告目前已給付6萬元之賠償，高於其本件犯罪所得，依據
    刑法第38條之2第2項規定，再予宣告沒收即有過苛且重複之
    嫌，爰不為沒收之諭知。
據上論斷，應依刑事訴訟法第369條第1項前段、第364條、第299
條第1項前段，判決如主文。
本案經檢察官黃彥翔提起公訴，檢察官謝錫和到庭執行職務。
中　　華　　民　　國　 111　　年　　4 　　月　　28　　日
                  刑事第五庭    審判長法　官  蔡廷宜
                                      法　官  蔡川富
                                      法　官  翁世容
以上正本證明與原本無異。
不得上訴。　　　　　　　　　　　　　　　　　　　　　　　　　　　　　　　　　                  書記官  顏惠華
中　　華　　民　　國　 111　　年　　4 　　月　　28　　日
附錄本案論罪科刑法條：
中華民國刑法第341條
（準詐欺罪）
意圖為自己或第三人不法之所有，乘未滿十八歲人之知慮淺薄，
或乘人精神障礙、心智缺陷而致其辨識能力顯有不足或其他相類
之情形，使之將本人或第三人之物交付者，處5年以下有期徒刑
、拘役或科或併科50萬元以下罰金。
以前項方法得財產上不法之利益或使第三人得之者，亦同。
前二項之未遂犯罰之。